最高法院刑事判決　　　　　　九十六年度台上字第一二一八號
上　訴　人　甲○○○○○○,CHUKWUBUNNA STEPHEN
選任辯護人 王泓鑫律師
上列上訴人因違反毒品危害防制條例案件，不服台灣高等法院中
華民國九十五年十一月九日第二審更審判決（九十五年度上更(二)
字第五六九號，起訴案號：台灣台北地方法院檢察署九十三年度
偵字第四八四二、九一六０號），提起上訴，本院判決如下：
    主  文
原判決撤銷，發回台灣高等法院。
    理  由
本件原判決撤銷第一審之科刑判決，改判論上訴人甲○○○○○○,CHUK
WUBUNNA STEPHEN （為奈及利亞人）以共同運輸第一級毒品罪，
處無期徒刑，並諭知於刑之執行完畢或赦免後，驅逐出境，及宣
告扣案第一級毒品古柯鹼（淨重肆仟肆佰玖拾壹點貳壹公克）沒
收銷燬；如原判決附表所示之物均沒收，固非無見。
惟按：(一)、判決雖載理由，但不能憑以斷定其所為論述之根據者
，仍屬理由不備。又行為人對於構成犯罪之事實，明知並有意使
其發生者，為直接故意，亦稱確定故意；對於構成犯罪之事實，
預見其發生而其發生並不違背其本意者，為間接故意，亦稱不確
定故意，二者雖均為犯罪之責任條件，但其態樣並不相同，故刑
法第十三條第一項、第二項分別予以規定。原判決於事實欄記載
：上訴人明知成年男子「陳金海」（音譯，真實姓名年籍不詳）
委託其前往台北縣板橋市○○路九十九號「台灣FedEx 板橋物流
中心」領取之包裹其內裝有古柯鹼，而仍應「陳金海」之委託，
與「陳金海」等國際販毒集團成員基於犯意聯絡，而代為前往該
物流中心領取後，予以運輸等情（見原判決第一頁，事實一、第
四行以下）。其就認定上訴人主觀上有運輸第一級毒品古柯鹼之
直接故意一節，係以：「被告（上訴人）既能具體合理說明有懷
疑包裹內係毒品，及其一度供稱『陳金海』告知包裹內係『MEDI
CINE（藥品）』前，多次以『DRUG（毒品）』稱之，堪認被告自
白知悉包裹內係毒品乙情係出於自由意志，核與事實相符」等由
，資為其所憑之主要論據（見原判決第六頁第三至六行）。然查
毒品危害防制條例第二條第二項規定，毒品依其成癮性、濫用性
及對社會危害性分為四級，是以上訴人「知悉包裹內裝毒品」，
與其「明知包裹內裝第一級毒品古柯鹼」，二者仍屬有間。原判
決對於上訴人縱知悉包裹內裝毒品，惟如何得進而證明其明知該
毒品即係第一級毒品古柯鹼，而仍予以運輸之直接故意？並未詳
加論斷。又上訴人如無運輸第一級毒品之直接故意，然其既有毒
品之認識，則運輸第一級毒品之結果發生，是否不違背其本意，
而應認其主觀上具有間接故意？亦有究明之必要。原審未妥適釐
清說明，遽行判決，難謂無判決理由不備之違法。(二)、刑法第三
十七條第一項規定，宣告死刑或無期徒刑者，宣告褫奪公權終身
。係採必須宣告主義，並無被告為本國人或外國人之別，外國人
判處無期徒刑於執行後而假釋或赦免，縱經驅逐出境，仍有取得
中華民國國籍之可能，自有依法宣告褫奪公權之必要。原判決量
處上訴人無期徒刑，並宣告於刑之執行完畢或赦免後，驅逐出境
；雖於理由內說明「依法宣告褫奪公權終身」等語（見原判決第
十七頁第一行），然並未於主文欄為褫奪公權終身之諭知，論結
欄復未引用此部分應適用之法律，顯有疏誤。(三)、犯運輸第一級
毒品罪者，其因犯罪所得之財物，固應依毒品危害防制條例第十
九條第一項之規定沒收之，如全部或一部不能沒收時，追徵其價
額或以其財產抵償之。然此所謂因犯罪所得之物，係指因犯運輸
第一級毒品罪之結果，所取得之物而言。原判決附表七之一所示
之「海關進口快遞貨物稅費繳納證明」二聯，應係繳納貨物稅而
取得之憑證，而非屬於上訴人及共同犯罪之「陳金海」等人，因
運輸第一級毒品而取得之物，原判決以其係「共犯『陳金海』所
有，因犯罪所得之物」，而依上開規定諭知沒收，亦非適法。(四)
、客觀上為法院認定事實及適用法律基礎之證據，雖已調查而其
內容尚未明瞭者，即與未經調查無異，如遽行判決，仍屬應於審
判期日調查之證據而未予調查之違法。又毒品危害防制條例第十
九條第一項有關沒收之規定，係刑法第三十八條之特別規定，採
義務沒收主義。原判決以上訴人持用而經扣押在案之行動電話一
支係其所有，為供本件犯罪所用之物，而依上開規定宣告沒收，
雖無不合；然就行動電話SIM 卡（即行動電話用戶識別卡）部分
，則說明：「依行動電話門號租用契約，應屬電信公司所有，…
…非屬被告或其共犯所有」等旨，因認不在得予沒收之列（見原
判決第十七頁末十行）。惟按諸社會上之通念，行動電話用戶於
門號租約期滿或解約之後，通常無須將SIM 卡繳回電信公司，且
卷內並無原判決所指之行動電話門號租用契約等相關資料可憑，
其對於上開SIM 卡之所有權誰屬，攸關法律適用（即應否為沒收
宣告）之事項，未仔細調查，逕為前揭說明，難認有據，併欠允
洽。以上或為上訴意旨所指摘，或為本院得依職權調查之事項，
應認原判決仍有撤銷發回之原因。基於審判不可分原則，依公訴
意旨認有裁判上一罪關係，而經原審不另諭知無罪之私運管制物
品進口部分，應一併發回。
據上論結，應依刑事訴訟法第三百九十七條、第四百零一條，判
決如主文。
中　　華　　民　　國　九十六　年　　三　　月　　九　　日
                      最高法院刑事第五庭
                          審判長法官  林　增　福
                                法官  邵　燕　玲
                                法官  張　清　埤
                                法官  陳　世　雄
                                法官  蔡　國　在
      本件正本證明與原本無異
                                      書  記  官
中　　華　　民　　國　九十六　年　  三 　 月 　十三 　日
                                                      v
